【裁判字號】    99,上,101
【裁判日期】    990728
【裁判案由】    確認債權不存在
【裁判全文】
臺灣高等法院高雄分院民事判決           99年度上字第101號
上  訴  人  享溫馨企業股份有限公司
法定代理人  乙○○
訴訟代理人  許再定律師
複 代 理人  李偉如律師
被上 訴 人  財政部國有財產局臺灣南區辦事處
法定代理人  甲○○
訴訟代理人  丁○○
            丙○○
上列當事人間確認債權不存在事件，上訴人對於中華民國99年3
月31日臺灣高雄地方法院98年度訴字第800 號第一審判決提起上
訴，本院於99年7 月14日言詞辯論終結，判決如下：
    主  文
原判決關於駁回後開第二項之訴部分，並訴訟費用之裁判廢棄。
確認被上訴人對上訴人之債權超過新台幣肆佰柒拾肆萬仟玖佰
伍拾壹元部分不存在。
其餘上訴駁回。
第一、二審訴訟費用由上訴人負擔十分之九，餘由被上訴人負擔
。
    事實及理由
一、上訴人起訴主張：其前向台灣省物資局南區業務處承租座落
    於高雄市○○區○○段二小段810 地號土地及其上門牌號碼
    高雄市新興區○○○路65號之房屋（下稱系爭房地），租賃
    期間為自86年11月19日起至91年2 月6 日止，約定每月租金
    574,297 元，後3 年調高租金10％，並得斟酌上訴人投資報
    酬率提高其調幅，惟調幅不得超過原租金數額之20％，並另
    繳交約定之營業利益（下稱系爭租賃契約書）。88年11月間
    上訴人曾向台灣省物資局表示經營獲利不佳，經其同意不予
    調整租金。嗣系爭房地管理機關於90年9 月25日變更為被上
    訴人（按：物資局於同年11月16日點交予被上訴人），上開
    租賃期間屆滿後，因租賃是否繼續，兩造間有爭執，上訴人
    訴請確認，經法院判決確認兩造存有不定期租賃關係確定。
    上訴人先前既曾經出租人同意不調整租金，於後每月仍持續
    繳納租金574,297 元予被上訴人，出租人均未曾表示異議，
    顯見租賃雙方就月租金574,297 元已達成合致，則被上訴人
    以上訴人迄97年12月仍積欠5,318,248 元租金求為給付，自
    非有據，而有確認之必要。聲明：確認被上訴人對上訴人計
    算至97年12月止之租金差額及營業利益，金額為5,318,248
    元之債權不存在。
二、被上訴人則以：被上訴人未曾同意不調整租金。系爭房地既
    經法院判決自91年2 月7 日起存有不定期租賃契約，則被上
    訴人延續以原契約之租金約定，請求上訴人補繳租金差額，
    自屬有據。另被上訴人先後曾於92年10月23日及94年7 月1
    日以台財產南管字第0920036722號函及台財產南改字第0940
    026700號函告知上訴人，將以租期屆滿後上訴人所繳交之金
    額，供作抵繳自90年12月8 日至94年4 月之租金差額，並已
    抵繳至97年4 月之部分租金，足見被上訴人自始即未曾同意
    不調整租金等語，資為抗辯。
三、原法院為上訴人敗訴之判決。上訴人不服，上訴求為如前述
    之聲明；被上訴人則求為駁回上訴之判決。
四、兩造不爭執事項：
  (一)上訴人向台灣省物資局南區業務處承租系爭房地，租賃期間
    為86年11月19日至91年2 月6 日，約定每月租金為574,297
    元，後3 年租金照上開標準提高10％，並得視上訴人投資報
    酬率斟酌提高其調幅（以20% 為上限），於每月5 日前繳交
    ，有96年11月19日租賃契約書可稽（原審卷11至16頁），嗣
    於90年9 月25日系爭房地之管理機關變更為被上訴人（同年
    11月16日物資局點交予被上訴人）。
  (二)於上列租賃期限屆滿後，兩造間存有不定期租賃關係。
  (三)上訴人於原定期租賃期間及其後不定期限租賃關係存續中，
    每月均繳交租金574,297 元。
  (四)上訴人曾於91年1 月2 日發函向被上訴人申請續約，被上訴
    人於92年10月23日以上訴人未補繳短繳之租金（台財產南管
    字第0920036722號函）註銷上訴人申請承租案，復於94年7
    月1 日以台財產南改字第0940026700號函通知上訴人補繳積
    欠租金、使用補償費並返還系爭房地。
  (五)90年11月16日至91年2 月6 日上訴人應繳交營業利益16107
    元（91年2月6日定期租約屆滿後，即不再計收營業利益）。
五、本院判斷：
  (一)系爭86年11月19日簽訂之租賃契約書第四點約定「月租金
    574,297 元，後3 年租金照上開標準提高百分之十」，該提
    高百分之十之約定，嗣有無經租賃雙方合意取銷？
    1.依不爭之系爭租賃契約書第四條約定「租金按月繳付，每
      月574,297 元，後3 年租金按上開標準提高百分之十，甲
      方並得視乙（上訴人）投資報酬率斟酌提高其調幅，惟以
      百分之二十為上限……」（原審卷13頁），則如按該約定
      ，租賃後3 年，租金至少應提高10% 而為631726元。就此
      ，上訴人主張其於88年底即在訴外人吳春雄之陪同下，至
      台北與當時之出租人台灣省物資局人員商談，獲同意不調
      高租金，被上訴人嗣繼為管理機關，自應受其拘束等語。
      經證人吳春雄（按：證人乃當時之高雄市議員吳林淑敏之
      夫）證陳：伊受上訴人公司曾先生之託，與曾先生到台灣
      省物資局位在台北之總局，找了一位物資局的科長（或課
      長），「我們和他說的主要內容是，曾先生的公司是標租
      的，因為大環境生意不好，希望在續約時，不要再增加租
      金，而且曾先生標租的租金也比一般標租租金高，如果再
      行招標的話耗費甚巨，希望這方面科長（還是課長）可以
      通融，臨走之時，並將陳情書交出，請其多加考量，主辦
      科長點點頭，但我想科長可能沒有辦法做主，但是他仍然
      點點頭」（原審卷106 頁），是據吳春雄所證，其陪同上
      訴人公司人員去台北陳情之內容，係申請希望將來續約時
      ，物資局不要再增加租金，而非就上揭租賃契約書第四點
      所約「後三年租金照上開標準提高百分之十，……」事項
      為磋商，此再徵之被上訴人於證人到庭之該期日亦詢問吳
      春雄：「原告說不要調高租金是（指）89年後不要調高，
      還是（指）續約後不要調高？」，吳春雄答以：「新的合
      約依照原來租賃條件辦理」，上訴人就證人上開證述亦當
      庭表示「沒有意見」（原審卷107 頁）諸情自明。故上訴
      人主張其在吳春雄之陪同下，向物資局陳情，已據物資局
      同意「後三年」租金不予提高云云，依上開說明已非有據
      。
    2.上訴人嗣後雖以：吳春雄前與上訴人之負責人前往台北之
      時間，因已相距10年之久，吳春雄對上訴人請託之內容或
      有部分遺忘，此從陳情之時為88年間，距租約到期還有2
      年，不可能去陳情勿提高二年後續租之租金云云（原告98
      年10月5 日書狀，見原審卷122 、123 頁）。縱令為真（
      即縱認該次之陳情內容，係陳請出租人於該定期契約之後
      三年不要按原契約之約定，將該後3 年租金提高百分之10
      ），經查：
    (1)吳春雄陪同上訴人公司人員至台北找物資局人員陳情調租
      與否之事，據上訴人及證人所述，物資局接洽者乃一名科
      長（或課長），上訴人表明希望不要調租之內容告知科長
      ，請予通融、多加考量，接下情節，據吳春雄證陳：「科
      長點點頭，但我想科長可能沒有辦法做主，但他仍然點點
      頭」、「台北回來後，再過二星期左右，我有打電話問曾
      先生看台北方面有無消息，但曾先生說沒有消息，但他們
      也沒有提高租金。我認為依照當時的政治環境及行政作為
      ，應該表示他們同意繼續照原有租賃辦法辦理」（原審第
      105 、106 頁）。矧台灣省物資局依台灣省物資局組織規
      程係一官署，有法定代理人，係公務機關之組織。就該局
      不動產出租相關事項，若有變更原租賃契約約定事項，以
      公務機關而言，必經一定之擬辦、核轉、批示等程序，絕
      非承辦人員應允即可，此於政府機關（構）皆然，且為社
      眾皆悉之事。就本件而言，上訴人所述該科長（或課長）
      既非物資局法定代理人，其上有各層級長官，其並無權允
      諾上訴人不依契約所定，將原約定後三年之租金提高百分
      之十予以取銷，徵諸吳春雄所云「我想科長可能沒有辦法
      做主」，即見稍具常識之人也明瞭該科長（或課長）就此
      事件在機關體系中，不是決行者，無權允諾上訴人該所求
      之事，吳春雄此述合乎經驗。雖其接著陳述「但他（指該
      名科長）仍然點點頭」，惟此乃針對陳情人對其表示「請
      其多加考量」乙語，而點頭（即應允「考量」）而已，非
      謂允諾租賃契約後三年（即88年2 月6 日起至91年2 月6
      日止）租金，不依契約書所載約定按原標準提高百分之十
      ，此觀證人所渠等接洽過程始末自明。被上訴人辯陳：
      公務機關不可能由承辦人員同意調整租金，若有調整一定
      會有書面資料等語，合乎事理，可以採信。
    (2)按默示之承諾，必依要約受領人之舉動，或其他情事足以
      間接推知其有承諾之意思者，始得認之，若單純之沈默，
      則除依交易上之慣例或特定人間之特別情事，足認為承諾
      者外，不得認為承諾。又所謂默示之意思表示，係指表意
      人之舉動或其他情事，足以間接推知其效果意思者而言，
      若單純之沈默，則除有特別情事，依社會觀念可認為一定
      意思表示者外，不得謂為默示之意思表示（最高法院21年
      上字第1591號(1)、29年上字第762號判例參照）。證人吳
      春雄固又證陳：「台北回來後，再過二星期左右，我有打
      電話問曾先生看台北方面有無消息，曾先生說沒有消息，
      但他們也沒有提高租金。我認為依照當時的政治環境及行
      政行為，應該表示他們同意照原有租賃辦法辦理」（原審
      卷106頁）。矧證人證述之所以可供法院作為認定事實之
      用者，乃在於證人親歷之事實，若非其親自見聞之事，其
      所為推測之詞，則無證據力可言。吳春雄依上情，自忖以
      為依當時的政治環境及行政作為，認為物資局應已同意不
      提高租金乙情，並非其親聞出租人有同意不予按原約定提
      高租金之表示，而係其一己推測所得，自非可採之證據資
      料，所為推測之詞核非可採。物資局於屆契約後3 年起，
      至90年9 月25日（系爭不動產之管理機關由物資局變更為
      被上訴人）止，對上訴人仍按契約之前階段（每月574297
      元）繳納租金乙情，固無就差額（即應提高百分之十）對
      上訴人予以催繳之舉，此或因承辦人員疏於注意，或因怠
      於行使權利所致，無論何者，惟均不能因物資局單純未適
      時未予催繳，即認係默示同意後3 年不按約提高百分之十
      之租金。至於上訴人於前述租約期滿（86年11月19日起，
      至91年2 月6 日止）後，復繼續使用，經高雄地方法院96
      年度訴字第518 號判決以：上訴人於租約到期後，仍繼續
      使用，並繳納租金，且被上訴人就上訴人於91年1 月2日
      向其申請續租之舉，已於92年7 月31日通知上訴人同意租
      用，可認有默示同意上訴人以上開公證租約所約定租金數
      額續租之意思，兩造間即存有不定期租賃契約關係，有該
      確定判決可稽（原審卷18至23頁）。依該確定判決所認，
      被上訴人默示同意者，為上訴人依原租約內容條件續租，
      是除另有更為同意變更租金之表示外，自應按原租賃契約
      內容計算租金。查，上訴人於91年1 月2 日向被上訴人申
      請續租（原租約於91年2 月6 日屆期），被上訴人或因甫
      自物資局移交不久，且因組織及人員結構之故，未立予處
      理，惟嗣除於92年7 月31日通知上訴人經審核符合出租規
      定，而同意租用並催繳先前短收之租金外，復於同年9 月
      19日、10月1 日再次發函催繳，有不爭之被上訴人92年10
      月23日台財產南管字第0920036722號函可考（原審卷41、
      42頁），可見被上訴人並未有將續租後更改每月租金為57
      4,297 元之意思，反而積極表示以原租賃契約所約定之租
      金為續約條件。雖上訴人於原租約租期屆滿後，每月仍自
      行繳納租金574,297 元，被上訴人亦訖至92年7 月以前未
      向上訴人請求短繳之租金，惟該項每月租金之繳納，迨至
      98年4 月15日前，係由上訴人員工持支票至被上訴人營業
      處所繳庫處自行繳納，業據上訴人在原審陳述明確，並有
      各該繳費申請書可稽（原審卷148 頁，161 頁至258 頁）
      ，該574,297 元月租金之繳納，既係上訴人自行為之，而
      非被上訴人通知按該額繳納，則此一時期未令補足百分之
      十差額或因交接事務，尚未全盤熟悉等故，惟至多僅係延
      續先前怠於主張權利之狀態，上該情事屬單純之沉默，並
      不足以間接推知被上訴人寓有同意更改月租金為574,297
      元之默示意思表示。是上訴人憑以主張被上訴人已默示同
      意於不定期租賃期間，以574,297 元為每月租金，核不足
      採。
  (二)被上訴人對上訴人，究有多少租金債權？
    被上訴人（及其前手台灣省物資局）並未同意上訴人改變原
    約定，即未予應允不將574,297 元月租金於契約後三年（88
    年2 月7 日至91年2 月6 日）提高百分之十為631,726 元。
    被上訴人於原定期租約屆期後，雖與上訴人間就系爭不動產
    有不定期租賃關係存在，惟月租金之計算，仍沿續原先定期
    租賃契約之標準，並未變更，已論如前，是上訴人於90年
    12月迄其請求確認期間之終期97年12月止，經歷85個月，每
    月繳交租金574,297 元，計繳48,815,245元，核與此段期間
    租金應提高百分之十及90年11月16日起至同年12月7 日應補
    調高之差額租金42,114元，加計不爭執之90年11月16日起至
    91年2 月6 日止計16,107元未繳之營業利益，應繳金額共為
    53,559,196元相計，被上訴人對上訴人存有4,743,951 元債
    權（53,559,196元－48,815,245元＝4,743,951 元；計算明
    細及說明，如附表）。於上訴人起訴前，被上訴人主張其對
    上訴人之債權額為5,318,248 元（計算至97年12月），繫屬
    本院後，經囑被上訴人再予檢核結果，因發現上額未及計入
    97年12月份上訴人所繳納之574,297 元所致，金額因而有所
    出入。故該5,318,248 元應再扣除574,297 元，計得4,743,
    951 元。
  (三)被上訴人對上訴人之4,743,951元債權，有無因逾期而罹於
    時效？
    上訴人主張，上訴人各期之租金債權，因已逾5年期間而消
    滅。按當事人就其主張之爭點，經依第一項第三款或前項為
    協議者，應受其拘束。但經兩造同意變更，或因不可歸責於
    當事人之事由或依其他情形協議顯失公平者，不在此限，民
    事訴訟法第270 條之1 第3 項定有明文。經查，本件係上訴
    人起訴確認債權不存在，在原審即曾整理並協議簡化爭點，
    將上訴人「所為時效抗辯，是否有據」列為兩造之爭點之一
    （原審卷70頁、81頁），審理過程中，經法官為「消滅時效
    完成之效力，不過發生拒絕給付之抗辯權，且債務人為抗辯
    後，消滅者為請求權而非權利本身」之闡明（原審卷262 頁
    ）後，上訴人嗣於開庭時及具狀均明白表示不再為時效抗辯
    （原審卷266 頁、270 頁），於爭執事項亦將原先協議爭點
    所列「所為時效抗辯是否有據」乙項，予以除去（原審卷26
    7 頁），該曾經列為爭點之時效抗辯，既經兩造於原審協議
    予以捨去，於本案件不予爭執，該爭點簡化協議乃訴訟契約
    之一種，法院及兩造，均應受其拘束，該已協議排除之攻擊
    防禦方法，依上開說明，已生失權效果，不許於第二審再為
    提出。上訴人於本院再事爭執，即仍執因時效抗辯，主張被
    上訴人上開租金債權，已因逾期未起訴而不存在，自非可取
    。上訴人雖復以若不許其提出時效消滅抗辯，顯失公平云云
    。查該協議係經上訴人於原審與被上訴人為之，上訴人於該
    審有委任律師即法律專業人員為代理人，並經法官予以闡明
    明確，其情核無顯失公平之情。況，時效完成後，僅得拒絕
    給付而已，其債權本身並不消滅，此觀民法第144 條第1 項
    自明。上訴人提起本件訴訟聲明求為確認債權不存在，則縱
    所爭債權中有消滅時效完成者，該債權本身並不消滅，是上
    訴人執以抗辯，亦非足取。至上訴人另引最高法院89年度台
    上字第505 號、87年度台上字第333 號民事判決，主張請求
    確認債權不存在之訴，仍有主張時效消滅之確認利益云云乙
    節，經核上開二判決所述，均與上訴人引為主張之情節無涉
    ，上訴人予以援引，尤屬謬誤。
六、綜上所述，依系爭租賃契約計算上訴人積欠之金額，至97年
    12月為4,743,951 元，上訴人請求確認被上訴人對上訴人
    5,318,248 元債權不存在，於超過4,743,951 元部分，為有
    理由，其餘債權（即4,743,951 元）既屬存在，上訴人請求
    確認該債權不存在，即非有據。原審駁回上訴人全部之訴，
    就應予准許之部分，該部分之判決即有違誤，上訴論旨指其
    不當，求為改判，為有理由，應由本院將該部分予以廢棄，
    改判如主文第2 項所示。其餘部分，原審為上訴人敗訴之判
    決，則屬正當，上訴意旨求為廢棄改判，為無理由，應駁回
    其上訴。
七、據上論結，上訴人之上訴為一部有理由，一部為無理由，依
    民事訴訟法第450 條、第449 條第1 項、第79條，判決如主
    文。
中    華    民    國    99    年    7     月    28    日
                              民事第六庭
                                  審判長法官  許明進
                                  法      官  李炫德
                                  法      官  徐文祥
以上正本證明與原本無異。
如對本判決上訴，須於判決送達後20日內向本院提出上訴狀，其
未表明上訴理由者，應於上訴後20日內向本院提出上訴理由書（
均須按他造當事人之人數附繕本）。上訴時應提出委任律師或具
有律師資格之人之委任狀，並依附註條文規定辦理。如委任律師
提起上訴者，應一併繳納上訴審裁判費。
中    華    民    國    99    年    7     月    30    日
                                  書  記  官  陳曼智
附註：
民事訴訟法第466條之1 ：
對於第二審判決上訴，上訴人應委任律師為訴訟代理人，但上訴
人或其法定代理人具有律師資格者，不在此限。
上訴人之配偶、三親等內之血親、二親等內之姻親，或上訴人為
法人、中央或地方機關時，其所屬專任人員具有律師資格並經法
院認適當者，亦得為第三審訴訟代理人。
第1 項但書及第2 項情形，應於提起上訴或委任時釋明之。
附表：
┌────────────────────────┬────────────────────┬─────┬─────────┐
│             (A) 計算租金明細                   │         (B) 上訴人繳納租金情形         │          │                  │
├─────────┬───┬────┬─────┼──────┬──┬────┬─────┼─────┼─────────┤
│                  │ 經歷 │        │ 應繳金額 │            │經歷│每月繳納│ 實繳金額 │(A) 、(B) │                  │
│    承租期間      │ 月數 │ 月租金 │   (元)   │  繳納期間  │月數│金額    │   (元)   │之租金差額│    備      註    │
│                  │      │        │          │            │    │        │          │ (元)     │                  │
├─────────┼───┼────┼─────┼──────┼──┼────┼─────┼─────┼─────────┤
│90/11/16-90/12/07 │22/30 │        │42,114    │            │    │        │          │          │1.租金已繳至90年12│
│應補收調高租金差額│      │        │          │            │    │        │          │          │  月7 日，故應補收│
├─────────┼───┼────┼─────┼──────┼──┼────┼─────┤          │  調高租金10% 之57│
│90/12/08-91/01/07 │1     │631,726 │631,726   │            │    │        │          │          │  ,429元，其月數22│
├─────────┼───┼────┼─────┤            │    │        │          │          │  /30之差額42,114 │
│                  │      │        │          │            │    │        │          │          │  元。（574,297 │
│91/01/08-91/02/06 │30/31 │631,726 │611,347   │            │    │        │          │          │10% 22/30 ＝42,1│
│                  │      │        │          │            │    │        │          │          │14）。            │
├─────────┼───┼────┼─────┤90/12-97/12 │85  │574,297 │48,815,245│          │2.被上訴人係自其承│
│91/02/07-91/02/28 │22/28 │631,243 │495,976   │            │    │        │          │4,743,951 │  物資局點交日90年│
├─────────┼───┼────┼─────┤            │    │        │          │          │  11月16日起，核計│
│                  │      │        │          │            │    │        │          │          │  租金調高額。    │
│91/03-97/12       │82    │631,243 │51,761,926│            │    │        │          │          │3.上訴人於98年1 月│
│                  │      │        │          │            │    │        │          │          │  25日繳納97年12月│
│                  │      │        │          │            │    │        │          │          │  租金574,297元。 │
├─────────┼───┼────┼─────┼──────┼──┼────┼─────┤          ├─────────┤
│90/11/16-90/12/31 │      │        │8,040     │            │    │        │          │          │應繳金額（53,559,1│
│營業利益          │      │        │          │            │    │        │          │          │96元）減承租人實繳│
├─────────┼───┼────┼─────┼──────┼──┼────┼─────┤          │金額（48,815,245元│
│91/01/01-91/02/06 │      │        │8,067     │            │    │        │          │          │）＝租金差額（4,74│
│營業利益          │      │        │          │            │    │        │          │          │3,951元）。       │
├─────────┼───┼────┼─────┼──────┼──┼────┼─────┤          │                  │
│合計              │      │        │53,559,196│            │    │        │          │          │                  │
├─────────┴───┴────┴─────┴──────┴──┴────┴─────┴─────┴─────────┤
│補註：1.被上訴人稱系爭租賃土地原為1178.86 平方公尺，嗣因法院另案判決，面積更正為1177.96 平方公尺，故其自91年2月7日起，月租│
│        金由631,726元變更為631,243元。                                                                                    │
│      2.原定期租約於91年2 月6 日屆滿後，被上訴人因非屬經濟部所屬機關、事業，故已無需收取營業利益。                        │
└─────────────────────────────────────────────────────────────┘

司法院資訊處製作；財團法人民間司法改革基金會備份。
